【裁判字號】    99,簡上,190
【裁判日期】    990817
【裁判案由】    詐欺
【裁判全文】
臺灣臺北地方法院刑事判決             99年度簡上字第190號
公  訴  人  臺灣臺北地方法院檢察署檢察官
上  訴  人
即  被  告  甲○○
上列上訴人即被告因詐欺案件，不服本院中華民國99年5 月4 日
所為99年度簡字第182號第一審簡易判決（聲請簡易判決處刑書
案號：98年度偵字第25701 號），提起上訴，本院管轄之第二審
合議庭判決如下：
    主  文
上訴駁回。
    事  實
一、甲○○前於民國95年間，曾將自己所申請開戶之7 個金融機
    構帳戶之存摺、金融卡及提款密碼等資料，交付不詳姓名、
    年籍之成年詐騙集團成員使用，而犯連續幫助詐欺取財罪，
    經本院以95年度易字第2282號判決判處有期徒刑6 月確定，
    嗣經本院以96年度聲減字第2373號裁定減為有期徒刑3 月確
    定，甫於98年4 月22日縮刑執行完畢。詎其猶不知悔改，依
    其已成年之社會經驗，應有相當之智識程度，明知金融機構
    帳戶之存摺、金融卡及相對應提款密碼為個人信用之表徵，
    任何人均可自行到金融機構申請開立存款帳戶及申請金融卡
    ，並無特別之窒礙，並可預見將帳戶存摺、金融卡及提款密
    碼等金融帳戶資料交付或提供他人使用，可能因此供不法詐
    騙份子用以詐騙他人將款項匯入後，再加以提領之用，以達
    到不法詐騙集團成員隱瞞資金流向及避免集團內提款行為人
    身分曝光之目的，仍基於幫助詐欺之不確定故意，於98年8
    月8 日下午17時許，將其父即不知情之林清於75年9 月20日
    向第一商業銀行股份有限公司（下稱第一銀行）中崙分行申
    請之00000000000 號帳戶存摺、金融卡及相對應提款密碼，
    在臺北縣板橋市○○路及漢生東路（聲請簡易判決處刑書上
    誤載為漢聲東路）交岔路口，交付予1 名不詳姓名、年籍之
    成年詐騙集團成員，作為犯罪取財收受款項之工具。嗣該詐
    騙集團成員共同基於意圖為渠等不法所有之詐欺犯意聯絡，
    推由1 名不詳姓名、年籍之成年人士，於98年8 月8 日晚間
    20時35分許，以電話向乙○○詐稱：其為雅虎奇摩拍賣網站
    之賣家，而乙○○前於網路購買物品確認帳單時，誤填加購
    多樣商品，乙○○之信用卡將因此而自動轉帳扣款，要求乙
    ○○至最近之自動櫃員機依其指示操作，以取消信用卡自動
    轉帳之設定云云，乙○○因而陷於錯誤，於98年8 月8 日晚
    間21時36分許，在臺北市○○區○○路2 段232 號中華郵政
    股份有限公司臺北古亭郵局之自動櫃員機前，依電話指示操
    作自動櫃員機而轉帳新臺幣（下同）2 萬9,989 元至甲○○
    之父林清上開第一銀行中崙分行帳號00000000000 號帳戶內
    ，上開款項隨即遭該詐欺集團不詳成員持上開林清帳戶之金
    融卡及相對應提款密碼提領一空。嗣乙○○查覺有異，乃於
    同年月9 日凌晨0 時16分許報警處理，而循線查悉上情。
二、案經乙○○訴由臺北市政府警察局松山分局報請臺灣臺北地
    方法院檢察署檢察官聲請簡易判決處刑。
    理  由
壹、程序部分：
    按被告以外之人於審判外之言詞或書面陳述，除法律有規定
    者外，不得作為證據，刑事訴訟法第159 條第1 項定有明文
    ；另按被告以外之人於審判外之陳述，雖不符前4 條之規定
    ，而經當事人於審判程序同意作為證據，法院審酌該言詞陳
    述或書面陳述作成時之情況，認為適當者，亦得為證據；當
    事人、代理人或辯護人於法院調查證據時，知有第159 條第
    1 項不得為證據之情形，而未於言詞辯論終結前聲明異議者
    ，視為有前項之同意；同法第159 條之5 規定甚明。本案所
    據以認定被告甲○○犯罪事實之證據，其中部分屬傳聞證據
    ，因公訴人及被告於本院言詞辯論終結前均未對其證據能力
    聲明異議，本院認該等傳聞證據作成之情況亦無不當之情形
    ，依刑事訴訟法第159 條之5 規定，該等傳聞證據均具備證
    據能力，合先敘明。
貳、實體部分：
一、訊據被告甲○○固坦承伊有將上揭其父林清所有第一銀行中
    崙分行帳號00000000000 號帳戶之存摺、金融卡及相對應提
    款密碼交付他人，惟矢口否認有何幫助詐欺犯行，並辯稱：
    伊出獄後為了要找工作，看到報紙上有公司在徵用司機，其
    與對方聯絡後，對方要求其準備駕照、履歷表及帳戶之存摺
    、金融卡及相對應提款密碼，對方並表示除擔任司機之外，
    還需要幫公司收錢，並先將所收受款項匯存入伊的帳戶，但
    公司擔心伊收款後將款項提走，故要求伊將上開帳戶金融卡
    及對應提款密碼交給公司。當時伊急著找工作，便向伊父借
    用上揭第一銀行中崙分行帳戶之存摺、金融卡及相對應提款
    密碼，並依對方自稱「陳經理」者之要求，而交付上開帳戶
    之金融卡及相對應提款密碼予另1 名自稱係員工之人。嗣於
    98年8 月10日夜間0 時要上班前，先撥打電話給對方，但對
    方均無人接聽，伊始驚覺有異，即與父親林清於98年8 月11
    日向第一銀行中崙分行報失，銀行行員要其等隔天再去辦理
    結清，伊只好離開銀行，當晚伊再打電話向銀行陳報時，銀
    行表示該帳戶已經被通報為警示帳戶，故不用再辦理掛失，
    隔日（即98年8 月12日）伊與父親至派出所報案時，警員告
    知該帳戶已被通報為警示帳戶，要求伊等待警方通知到案說
    明即可。伊承認因為當時在生活壓力之下，一時疏忽才交前
    開帳戶資料出去，當時帳戶內沒有錢，所以就放心的交出去
    了。對方說是要看伊提供之金融卡、帳戶的信用如何，因為
    伊的工作內容是除了載送他們公司的小姐之外，還要負責收
    錢。伊承認這樣有疏失，但伊覺得伊也是被害人，第一審判
    4 個月重了點，伊現在有正當工作，且對自己的疏忽願意向
    被害人道歉，也願意以分期方式補償被害人的損失，因為伊
    的薪水每月才2 萬多，且要撫養70多歲的父親，希望從輕發
    落云云。
二、經查：
（一）查被告之父林清所有之第一銀行中崙分行00000000000 號
      帳戶，係林清於75年9 月20日申設，嗣被告於98年8 月8
      日以應徵工作為由向其父林清借用上揭帳戶之存摺、金融
      卡及相對應提款密碼等情，除業據被告坦承不諱之外，並
      據證人即被告之父林清亦於警詢中供述綦詳（見臺灣臺北
      地方法院98年度偵字第25701 號偵查卷，下稱偵卷第11頁
      至第13頁），並有第一商業銀行中崙分行98年8 月20日一
      中崙字第00139 號函暨所附存戶印鑑卡正反面影本1 紙（
      見偵卷第17頁至第18頁）在卷可稽，是堪採信。
（二）又查前開詐欺集團人士，於98年8 月8 日晚間撥打電話給
      被害人乙○○，佯稱：其係雅虎奇摩拍賣網站賣家，並稱
      被害人先前於網路購物付款結帳簽收帳單時，誤填加購其
      他多樣商品，被害人乙○○之信用卡將就加購之商品自動
      轉帳，為避免被害人之權益受損，請被害人依其電話指示
      操作自動提款機即可取消信用卡自動轉帳設定云云，致被
      害人乙○○陷於錯誤，而依該詐欺集團成員指示前往自動
      櫃員機前操作，使被害人將其臺灣銀行000000000000號帳
      戶內存款29,989元，轉帳至被告之父林清上開第一銀行中
      崙分行0000000000號帳戶內，旋遭該詐欺集團所屬成員提
      領一空，嗣被害人乙○○警覺受騙乃報警追查等事實，亦
      據被害人乙○○於警詢時指訴綦詳（見偵卷第14頁正、反
      面），並有郵政自動櫃員機交易明細表原本及影本各1 紙
      （見偵卷第15頁至第16頁）及上開第一商業銀行中崙分行
      98年8 月20日一中崙字第00139 號函及所附帳戶未登摺帳
      項查詢清單影本1 紙（見偵卷第17頁、第20頁）等件附卷
      可資佐證。是依據上開各情，足認被告之父林清所開立之
      第一商業銀行中崙分行帳戶確有供詐騙集團作為實施詐欺
      取財犯行之用無訛。
（三）被告雖辯稱：伊係為應徵司機工作而向其父林清借用上揭
      帳戶之存摺、金融卡及相對應提款密碼，並依徵人公司之
      要求，始將上揭帳戶之存摺、金融卡及相對應提款密碼交
      付予自稱係該公司員工之人云云。惟查：
  1.被告雖曾辯稱：對方表示除擔任司機之外，伊還需要幫公司
    收錢，並先將所收受款項存入伊的帳戶，但公司擔心伊收款
    後會將款項提走，所以希望伊交付帳戶之金融卡及對應密碼
    讓公司徵信，所以伊就交出去了云云，但衡諸常情，雇主應
    無從以員工帳戶之帳號向包含銀行在內之任何金融機構，對
    員工進行信用徵信，縱使雇主確有查詢員工信用狀況之必要
    ，亦無須取得員工所提供帳戶之金融卡，更無知悉該金融卡
    對應密碼之必要，且若在業務上確有需要員工代收客戶所繳
    交款項之必要，應直接要求員工繳交現金，倘若現金金額過
    大，亦應係要求員工將款項直接存入雇主所開設之帳戶內即
    可，豈有放任員工存入自身所申設或提供之帳戶，再去查核
    該員工本身或該帳戶申設者之信用之理，如此僅徒增風險、
    成本而已，百害而無一利，況被告亦曾陳稱：當時以電話應
    徵商務司機，伊的工作內容是除了載送他們公司的小姐之外
    ，還要負責收錢云云，則被告在不知悉與其聯絡自稱「陳經
    理」之人之真實身分、該公司之名稱、該公司之位置，甚至
    對所欲應徵之「商務司機」之詳細工作內容均不明瞭之情形
    下，便逕將前開重要之上開帳戶資料交付出去，實不合常理
    。再由上開被告所自承：當時帳戶內沒有錢，所以就放心的
    交出去了等語（見本院卷第38頁反面），實足推知被告係因
    清楚知悉上開第一銀行中崙分行帳戶內餘額極少，故被告就
    上開帳戶之金融卡及相對應密碼之去向毫不在意，進而方願
    意自行交付他人管理、使用無訛，是被告上開所辯，顯與常
    情相悖離，並不足採。
  2.況徵諸詐欺犯罪集團既知利用他人之帳戶掩飾犯罪所得，應
    非愚昧之人，當知社會上一般人如帳戶存摺、金融卡及相對
    應密碼遺失或遭竊，為防止拾（竊）得之人盜領存款或供作
    不法使用，必會於發現後立即報警或向金融機構辦理掛失止
    付，在此情形下，其等如仍以該帳戶作為犯罪工具，則在被
    害人將款項匯入該帳戶後，極有可能因帳戶所有人掛失止付
    而無法提領，則其等大費周章從事犯罪之行為，卻只能平白
    無故替原帳戶所有人匯入金錢，此等損人不利己之舉，狡詐
    之犯罪集團應無可能為之，換言之，犯罪集團份子為確信帳
    戶所有人不會報警或掛失止付，確定其等能自由使用該帳戶
    提款、轉帳，方能恃無忌憚要求被害人匯款至該指定帳戶，
    依此，本件被告雖辯稱：伊於98年8 月10日夜間0 時要上班
    前，撥打電話給對方，但對方均無人接聽，伊始驚覺有異，
    即與父親林清於同年月11日向第一銀行中崙分行報失，銀行
    行員要其等隔天再去辦理結清，伊只好離開銀行，當晚伊再
    打電話向銀行陳報時，銀行表示該帳戶已經被通報為警示帳
    戶，故不用再辦理掛失云云，惟如前所述，被害人係於98年
    8 月8日 晚間21時許即遭詐騙，而若被告所辯為真，亦係遲
    於受害人前開遭詐欺日之後約3 日，方進行掛失，在此期間
    內，詐欺集團已有足夠之時間領取本件被害人所匯入之金錢
    。其次，依常情一般人均妥善保管帳戶存摺、金融卡，若遭
    竊或不慎遺失，必向金融機構申請掛失或報警，避免個人財
    產權益受不測損害或遭不法之徒用為犯罪工具。而現行民眾
    因帳戶存摺、金融卡遺失或遭竊，欲向金融機構申報掛失者
    ，僅需以電話向金融機構申報即可，金融機構接獲民眾電話
    申報之後，為保障客戶權益，通常亦於核對客戶留存之個人
    資料無誤後，即會同意客戶掛失存摺或金融卡，若民眾特地
    至金融機構申報掛失，在現今社會詐欺案件層出不窮之情形
    下，依常理而言，任一金融機構殊無拒絕客戶掛失存摺或金
    融卡而請其來日再辦理之可能，是被告上開所辯：伊與父親
    林清於同年月11日向第一銀行中崙分行報失，銀行行員要其
    等隔天再去辦理結清，伊只好離開銀行，當晚伊再打電話向
    銀行陳報時，銀行表示該帳戶已經被通報為警示帳戶，故不
    用再辦理掛失云云，顯然與常情不符，殊難採信。
  3.再查一般國人向金融機構開設帳戶或申領金融卡，並無任何
    法令限制，若係用於存款、提款之正當用途，大可光明正大
    自行申請，無須使用他人之帳戶及金融卡。而帳戶僅係用以
    從事存款、提款等用途，並現經媒體廣為報導，政府機關及
    各地郵局亦多次呼籲民眾應謹慎控管己有帳戶及金融卡，且
    勿出賣個人帳戶及金融卡、對應密碼，以免淪為詐騙者之幫
    助工具，是依社會一般人之智識及社會生活經驗，倘有人收
    集他人帳戶、金融卡及對應密碼做不明使用，極易判斷係該
    隱身幕後之使用人意圖以使用他人帳戶之存摺、金融卡及密
    碼，以供非法犯罪之用，自可產生該收受帳戶者將用於不法
    犯罪之合理懷疑。衡被告為40餘歲之成年人，思慮清晰，業
    據被告供承在卷，就上情顯難諉為不知，況被告於檢察官訊
    問時曾供稱：伊之前曾做過清潔工及廚房助手，廚房助手的
    薪資是用匯款，當初伊有提供存摺號碼，除了存摺號碼之外
    ，老闆沒有要求伊提出提款卡（即金融卡）及提款密碼等語
    （同上偵查卷第61頁）；又被告於95年間涉犯之詐欺案件，
    即係交付其所有之7 個金融機構帳戶存摺、金融卡及對應提
    款密碼予詐欺集團使用，有臺灣臺北地方法院檢察署95年度
    偵字第58號起訴書在卷可參（見偵卷第66頁至第70頁），堪
    認被告除明知工作薪資轉帳入戶時，絕無須交付帳戶存摺、
    金融卡及提款密碼之外，亦明知帳戶之存摺、金融卡及相對
    應提款密碼倘淪落於不明人士手中，極易被利用為與財產有
    關之犯罪工具，惟被告竟將上開其父申設之第一銀行中崙分
    行之金融卡及提款密碼等物交付予與其身分上不具密切關係
    之人，顯然對於該帳戶將作為不法使用，有所認知。進而，
    被告既對金融帳戶交付他人使用，可能遭持以從事財產犯罪
    有所認知，其有幫助他人犯詐欺取財罪之不確定犯罪故意甚
    明。而按刑法上之幫助犯，係對於犯罪與正犯有共同之認識
    ，而以幫助之意思，對於正犯資以助力，而未參與實施犯罪
    之行為者而言。經查，本件被告提供上開第一銀行中崙分行
    帳戶之相關物件使受害人匯入款項，僅為他人之詐欺取財犯
    行提供助力，尚無以自己實施詐欺犯罪之意思，或與他人有
    共同犯罪之犯意聯絡，而有參與或分擔詐欺取財犯罪之構成
    要件行為，是本件被告僅有幫助詐欺取財之犯意，而為詐欺
    取財構成要件以外之行為，尚難認被告係詐欺取財罪之共同
    正犯。
  4.綜前所述，被告所為之前開辯解，均顯係事後卸責之詞，實
    不足採信，故被告幫助他人犯詐欺取財罪之行為，事證明確
    ，應分別依法論科。
三、核被告所為，係犯刑法第30條第1 項前段、第339 條第1 項
    之幫助詐欺取財罪。而被告幫助他人犯前開之罪，依刑法第
    30條第2 項之規定，按正犯之刑減輕之。又按幫助犯係從犯
    ，係從屬於正犯而成立，刑法上既無「共同幫助」之情，當
    亦無「幫助共同」可言，是被告所幫助之詐欺集團成員相互
    間，就上開詐欺取財犯行，縱有犯意聯絡及行為分擔，均為
    共同正犯，亦無須論以被告有幫助共同詐欺取財之必要，附
    此敘明。復查被告前已因詐欺案件，經本院95年度易字第22
    82號判決判處有期徒刑6 月確定，嗣經本院以96年度聲減字
    第2373號裁定減刑為3 月確定，甫於98年4 月22日執行完畢
    出監等情，有臺灣高等法院被告前案紀錄表1 份在卷可稽（
    見本院卷第16頁至第31頁），是被告前受有期徒刑執行完畢
    ，於5 年以內故意再犯本件有期徒刑以上之罪，為累犯，依
    刑法第47條第1 項規定，應加重其刑，並依據刑法第71條第
    1 項之規定，先加後減之。原審認被告罪證明確，援引刑事
    訴訟法第449 條第1 項前段、第3 項，刑法339 條第1 項、
    第30條第1 項前段、第2 項、第47條第1 項、第41條第1 項
    前段（原判決漏引本法條，應予增補更正），刑法施行法第
    1 條之1 ，逕以簡易判決判處有期徒刑4 月，諭知易科罰金
    之折算標準，其認事用法俱無違誤之處，量刑亦屬妥適，應
    予維持。被告仍執陳詞否認犯行，要無可採，其提起本件上
    訴，指摘原判決不當，為無理由，應予駁回。
四、據上論斷，應依刑事訴訟法第455 條之1 第1 項、第3 項、
    第368條，判決如主文。
本案經檢察官蔡偉逸到庭執行職務
中    華    民    國    99    年    8    月    17    日
                  刑事第十七庭審判長法  官  劉煌基
                                    法  官  賴淑美
                                    法  官  葉力旗
上正本證明與原本無異。
本判決不得上訴。
                                    書記官  林碧華
中    華    民    國    99    年    8    月    17    日
附錄本案論罪科刑法條：
中華民國刑法第339條
意圖為自己或第三人不法之所有，以詐術使人將本人或第三人之
物交付者，處5年以下有期徒刑、拘役或科或併科1,000元以下罰
金。
以前項方法得財產上不法之利益或使第三人得之者，亦同。
前二項之未遂犯罰之。

司法院資訊處製作；財團法人民間司法改革基金會備份。
